【裁判字號】    97,上易,972
【裁判日期】    980331
【裁判案由】    債務人異議之訴
【裁判全文】
臺灣高等法院民事判決           97年度上易字第972號
上  訴  人  丙○○
訴訟代理人  乙○○
被 上訴 人  甲○○
訴訟代理人  陳再賢律師
上列當事人間債務人異議之訴事件，上訴人對於中華民國97年5
月23日臺灣臺北地方法院97年度訴字第1370號第一審判決提起上
訴，並為訴之擴張，經本院於98年3月10日言詞辯論終結，判決
如下：
    主      文
原判決關於駁回上訴人後開第二項及第三項之訴部分暨命上訴人
負擔訴讀費用之裁判均廢棄。
確認被上訴人對於上訴人就如附表二所示本票債權 (除已確定之
新台幣肆拾陸萬捌仟零玖拾參元部分外)於超過新台幣陸拾萬貳
仟柒佰參拾元部分不存在。
台灣台北地方法院九十六年度執字第一九七四五號兩造間給付票
款強制執行事件就超過新台幣陸拾萬貳仟柒佰參拾元部分，對上
訴人所為之強制執行程序應予撤銷。
其餘上訴、及擴張之聲明均駁回。
第一、二審訴訟費用 (含擴張聲明部分)由被上訴人負擔二十分
之九，餘由上訴人負擔。
    事實及理由
一、本件上訴人聲明求為判決：(一)原判決關於駁回上訴人後開第
    (二)項及第(三)項之訴部分廢棄。(二)擴張為確認被上訴人執有台
    灣台北地方法院 (下稱台北地院)96 年度票字第7547號民事
    裁定 (下稱系爭本票裁定)附表 (即本判決附表二)所示本票
    債權 (下稱系爭本票債權)之其中新台幣 (下同)105 萬1,90
    7元部分 (即除已確定之46萬8,093元部分外)，對上訴人之
    本票債權不存在。(三)台北地院96年度執字第19745號兩造間
    給付票款強制執行事件 (下稱系爭強制執行事件)就超過上
    開部分所為之強制執行程序應予撤銷。
    被上訴人聲明求為判決：上訴及擴張之聲明均駁回。
二、上訴人提起上訴時，原係請求確認被上訴人對上訴人就系爭
    本票債權 (除已確定之46萬8,093元部分外)於超過15萬1,90
    7元部分不存在，及請求將系爭強制執行事件於超過上開部
    分所為之強制執行程序予以撤銷 (見本院卷7頁)。嗣於民國
    (下同)98 年3月10日言詞辯論期日以言詞擴張聲明為如其上
    述聲明第(二)項及第(三)項所示，核屬擴張應受判決事項之聲明
    ，合於民事訴訟法第446條第1項但書、第225條第1項第3款
    之規定，應予准許。合先敘明。
三、上訴人主張：伊先後於95年1月23日、同年3月2日及同年3
    月6日透過邱貴蘭向被上訴人借款100萬元、22萬元及30萬元
    ，並交付如附表一所示面額共計152萬元 (分別為50萬元、
    50萬元、22萬8,600元、30萬元)之支票4紙交付被上訴人以
    為擔保，惟被上訴人於預扣利息後，僅分別貸與伊80萬元、
    7萬5,000元及14萬8,000元，共計102萬3,000元。伊已於95
    年3月22日清償90萬元 (其中60萬元依邱貴蘭指示，匯至簡
    富貴在台灣銀行總行營業部所開立之帳戶內，其餘30萬元則
    以現金交付邱貴蘭)，復於96年6月28日與被上訴人達成協議
    ，清償被上訴人20萬元，另被上訴人以系爭本票裁定為執行
    名義，向原執行法院聲請強制執行拍賣伊所有股票，於96年
    9月7日受償26萬8,093元，故伊已清償被上訴人136萬8,093
    元；又被上訴人係按月息36%計算利息，並先行預扣，有違
    民法第205條之規定，是其對利息超過年息20%之部分，應無
    請求權，倘按年息20%計算上開借款利息，伊所應給付之利
    息僅為4萬5,864元，是伊就系爭借款本息業已全數清償完畢
    ，而伊所交付如附表二所示本票，係供作系爭借款之擔保，
    是系爭借款債權既已消滅，系爭本票債權亦應隨同消滅等情
    ，爰依據強制執行法第14條第2項之規定，求為如伊聲明第
    (二)項及第(三)項所示之判決【上訴人起訴時，原係請求確認被
    上訴人對於上訴人就系爭本票債權於超過15萬1,907元部分
    不存在，及請求將系爭強制執行事件於超過15萬1,907元部
    分所為之強制執行程序予以撤銷。原審判決確認被上訴人對
    於上訴人就如附表二編號1所示100萬元本票債權於超過53萬
    1,907元部分不存在，及將系爭強制執行事件於超過105萬
    1,907元部分所為之強制執行程序予以撤銷；而駁回上訴人
    其餘之請求。上訴人就其敗訴部分聲明不服，提起上訴，並
    在本院為訴之擴張；而被上訴人就其敗訴之46萬8,093元 (
    其計算式為：152萬元－105萬1,907元＝46萬8,093元)部分
    未聲明不服，已告確定】。
    被上訴人則以：邱貴蘭持如附表一所示支票，透過林春銀向
    伊調借152萬元，並約定利率為月息3分，由伊預扣3個月利
    息。伊已將預扣利息後之款項91萬元、21萬8,313元及28萬
    6,500元先後交付邱貴蘭及林春銀，上訴人並於如附表一所
    示支票退票後，另簽發如附表二所示本票予伊，足見上訴人
    確已取得上開借款；又上訴人匯款60萬元至簡富貴在台灣銀
    行總行所開立之帳戶，及交付邱貴蘭現金30萬元部分，乃係
    清償上訴人與邱貴蘭間之另筆債務，與兩造間之借貸款項無
    涉，上訴人不得以伊與邱貴蘭間之抗辯事由對抗伊等語，資
    為抗辯。
四、經查上訴人將如附表一所示面額共計152萬元之系爭支票持
    交邱貴蘭向被上訴人借款，並於系爭支票退票後，簽發如附
    表二所示系爭本票交付被上訴人；上訴人曾依邱貴蘭之指示
    ，於95年3月22日匯款60萬元至簡富貴在台灣銀行總行營業
    部所開立之帳戶內，另交付現金30萬元予邱貴蘭；被上訴人
    於系爭本票到期後，向原法院聲請系爭本票裁定，並持向原
    執行法院聲請對上訴人之財產為強制執行；兩造曾於系爭強
    制執行程序進行中之96年6月28日簽訂和解書，約定由上訴
    人給付被上訴人20萬元，被上訴人則向原執行法院撤回其對
    於上訴人所有3筆不動產之強制執行聲請 (至其餘上訴人所
    有執行標的，仍續行強制執行程序)；被上訴人因系爭強制
    執行程序拍賣上訴人所有股票而於96年9月7日獲償26萬8,09
    3元；系爭強制執行程序迄至本件言詞辯論期日尚未終結之
    事實，為兩造所不爭執，並有系爭本票裁定、民事裁定確定
    證明書、淡水第一信用合作社匯出匯款條、和解書、中央信
    託局股限公司財務處函文及領款單可稽 (見原審卷10至18
    頁)，自堪信為真實。
五、上訴人主張被上訴人所實際貸與伊之本金僅為102萬3,000元
    ，因伊已全數清償上開借款，故被上訴人對伊已無系爭本票
    債權存在等語；而被上訴人則以前揭情詞置辯。經查：
(一)、按當事人主張有利於己之事實者，就其事實有舉證之責任，
    民事訴訟法第277條前段定有明文。本件被上訴人抗辯伊所
    貸與上訴人之款項共計152萬云云，既為上訴人所否認，則
    被上訴人就此有利於己之積極事實，自應負舉證責任。經查
    ：
  1.被上訴人既自認伊於收受邱貴蘭所轉交如附表一編號1、編
    號2所示面額各為50萬元之支票後，僅於95年1月23日匯款80
    萬元予上訴人 (見原審卷58頁)，並提出支票及匯款回條為
    證(見本院卷69至71頁)，是上訴人所為被上訴人就上開100
    萬元支票部分，僅給付伊現金80萬元之主張，應屬可取。雖
    被上訴人抗辯伊係交付91萬元予邱貴蘭，惟邱貴蘭僅匯款80
    萬元予上訴人，並表示因其與上訴人間有資金往來而取走差
    額11萬元云云。惟查，被上訴人既明知邱貴蘭僅匯款80萬元
    予上訴人，卻在未徵得上訴人同意下，即任憑邱貴蘭取走差
    額11萬元，則其就上開差額11萬元部分，顯未與上訴人達成
    借貸之合意。是被上訴人所為上開抗辯，自不足據為有利於
    其之認定。
  2.被上訴人雖另抗辯伊於收受分別由邱貴蘭、林春銀所轉交如
    附表一編號3、編號4所示面額各為22萬8,600元、30萬元之
    支票後，即分別於95年3月2日、同年月6日將已扣除利息後
    之現金21萬8,313元、28萬6,500元交付邱貴蘭、林春銀轉交
    上訴人云云，並提出95年3月6日新光壽保險股份有限公司保
    險單借款借據為證 (見本院卷56頁背面、73頁)。惟查上開
    保險單借款借據所載付款金額為29萬8,773元，經核與被上
    訴人上開所述之借款金額並不相符，自難憑以認定被上訴人
    曾貸與各該款項予上訴人。再經參酌證人邱貴蘭在原審僅證
    稱：伊就如附表一編號3、編號4所示支票，曾親自或透過林
    春銀向被上訴人調借現金，惟伊取得款項後，均係以匯款方
    式交付上訴人，從未交付現金，惟匯款金額已不復記憶云云
    ( 見原審卷59頁背面、60頁)，卻不能提出與上開款項相符
    之匯款紀錄 (見原審卷54至57頁)，是其所為上開證詞，亦
    不足據為認定被上訴人曾將上開款項貸與上訴人。又如附表
    二所示本票乃係上訴人於如附表一所示支票退票後所另行簽
    發，用以換回如附表一所示支票，既為兩造所不爭執 (見本
    院卷47、56頁背面)，可見上訴人簽發如附表二所示本票之
    目的，並非作為借款金額之證明，自難遽認上訴人向被上訴
    人借貸之款項與如附表二所示本票金額相符。是被上訴人既
    不能證明其曾先後交付21萬8,313元、28萬6,500元予上訴人
    ，揆諸首揭說明，應認上訴人所自認被上訴人僅交付伊7萬
    5,000元及14萬8,000元之主張為真實。
  3.依上所述，上訴人將如附表一所示面額共計152萬元之支票
    交付邱貴蘭持向被上訴人借款，實際僅取得102萬3,000元 (
    其計算式為：80萬元＋7萬5,000元及14萬8,000元＝102萬
    3,000元)。
(二)、次按約定利率，超過週年20%者，債權人對於超過部分之利
    息，無請求權；又債權人除上開限定之利息外，不得以折扣
    或其他方法，巧取利益，民法第205條、第206條分別定有明
    文。查上訴人原係主張被上訴人係以年息36%計息並先行預
    扣 (見原審卷50頁；本院卷10頁)，經核與被上訴人所為其
    係按月息3分 (即年息36%)計息並先行預扣之抗辯相符，是
    上訴人在本院改主張被上訴人係以月息36%計息云云，殊不
    足取。又兩造雖係合意以年息36%計算利息，並先行預扣3個
    月利息，惟依上開規定，被上訴人就超過年息20%之利息部
    分並無請求權，且不得就該超過年息20%之利息部分預先折
    扣本金。從而，上訴人就上開所取得3筆款項之借貸本金數
    額，僅應加計先行預扣按年息20%計算之3個月利息。茲分述
    如下：
  1.關於80萬元部分：兩造均不爭執此筆借款之借用期間為95
    年1月23日至同年4月23日，共計3個月 (見原審卷52頁；本
    院卷77頁)，依此計算，此筆款項之借貸本金應為：84萬
    2,105元【其計算式為：80萬元÷ (1－20%×3/12)＝84萬
    2,105元；元以下四捨五入】。
  2.關於7萬5,000元部分：兩造均不爭執此筆借款之借用期間為
    95年3月2日至同年4月15日，共計45日 (見原審卷52頁；本
    院卷77頁)，依此計算，此筆款項之借貸本金應為：7萬6,92
    3元【其計算式為：7萬5,000元÷ (1－20%×45/365) ＝7萬
    6,923元】。
  3.關於14萬8,000元部分：兩造均不爭執此筆借款之借用期間
    為95年3月6日至同年4月20日，共計45日 (見原審卷52頁；
    本院卷77頁)，依此計算，此筆款項之借貸本金應為：15 萬
    1,795元【其計算式為：14萬8,000元÷ (1－20%×45/365)
    ＝15萬1,795元】。
  4.依上所述，上訴人向被上訴人所借貸之本金應為107萬823元
    (其計算式為：84萬2,105元＋7萬6,923元＋15萬1,795元＝
    107 萬823元)。
(三)、上訴人於於96年6月28日及96年9月7日分別向被上訴人清償
    20萬元及26萬8,093元，已如上述，經依序抵充先到期之借
    款7萬6,923元及15萬1,795元後，所餘23萬9,375元 (其計算
    式為：20萬元＋26萬8,093元－7萬6,923元－15萬1,795元＝
    23萬9,375元)再抵充借款84萬2,105元後，被上訴人對上訴
    人所得請求之借款債權僅餘60萬2,730元 (其計算式為：84
    萬2,105元－23萬9,375元＝60萬2,730元)。
(四)、雖上訴人主張伊曾依被上訴人之代理人邱貴蘭指示，於95年
    3月22日匯款60萬元至簡富貴在台灣銀行總行營業部所開立
    之帳戶內，另交付現金30萬元予邱貴蘭，是上開90萬元亦應
    抵充上開借款本息云云。惟查，證人邱貴蘭已在原審證稱：
    伊曾貸與上訴人一、二百萬元，其中60萬元係伊向簡富貴借
    票後向他人調現後，再貸與上訴人，上訴人所清償之上開90
    萬元，係清償其向伊之借款，與被上訴人無關等語 (見原審
    卷31頁背面)；而證人簡富貴亦在原審證稱：邱貴蘭曾於94
    年12月22日向伊借二紙支票，面額各為30萬元，發票日均係
    95 年3月22日，伊要求邱貴蘭需兌付上開支票，嗣由上訴人
    於上開發票日匯款60萬元至伊在台灣銀行總行營業部所開立
    之帳戶內等語 (見原審卷31頁背面、32頁)；再經參酌證人
    邱貴蘭所提出且為上訴人所不否認為真正之匯款回條聯所示
    ，證人邱貴蘭自94年12月間起，至95年2月間止，確曾多次
    匯款予上訴人及其配偶乙○○ (原名李鸝嬌─見本院卷57頁
    背面)，其金額由數萬元至數十萬元不等 (見原審卷54至57
    頁)；即上訴人亦自認伊與邱貴蘭間確另有借貸往來，邱貴
    蘭之匯款金額共計222萬3,000元 (見本院卷10頁)。綜合上
    情以觀，上訴人與邱貴蘭間既有高達二百餘萬元之借貸往來
    ，而上開90萬元復非直接交付予被上訴人，且給付日期又與
    兩造間所約定之上開三筆借款之清償日期不符，自難遽認上
    開90萬元係上訴人供清償向被上訴人借款之用。至上訴人在
    本院所提出已兌付之面額共計240萬元之還款支票15紙 (見
    本院卷12至26頁)，僅足證明其曾清償邱貴蘭所貸與之款項
    ，尚不足據以認定上開90萬元即係上訴人供清償向被上訴人
    借款之用。是上訴人所為此部分抵充主張，殊不足取。
(五)、末按票據固為無因證券，票據債務人不得以自己與發票人或
    執票人前手間所存在之抗辯事由，對抗執票人，然發票人非
    不得以自己與執票人間所存之抗辯事由對抗執票人，此觀票
    據法第13條本文之反面解釋自明 (最高法院87年度台上字第
    1601號判決參照)。系爭本票既係上訴人交付與被上訴人作
    為借款之擔保，已如上述，依上開說明，上訴人自得以伊對
    被上訴人所負之全部借款債權僅餘60萬2,730元為抗辯事由
    ，主張被上訴人對伊所得主張之系爭本票債權，於超過60萬
    2,730元部分不存在。從而，上訴人依據強制執行法第14 條
    第2項規定，請求確認被上訴人對於上訴人就系爭本票債權
    (除已確定之46萬8,093元部分外)於超過60萬2,730元部分不
    存在，及請求撤銷系爭強制執行事件就超過上開部分所為之
    強制執行程序，自屬有據；至超過上開部分之請求，即屬無
    據。
六、綜上所述，上訴人依據強制執行法第14條第2項之規定，並
    在本院擴張聲明，請求確認被上訴人對於上訴人就系爭本票
    債權 (除已確定之46萬8,093元部分外)於超過60萬2,730元
    部分不存在 (亦即附表二所示3紙本票，僅其中附表二編號
    1所示本票債權尚有60萬2,730元存在)，及請求撤銷系爭強
    制執行事件就超過上開部分所為之強制執行程序 (亦即就超
    過上開部分不得強制執行)部分，自屬應予准許；至超過上
    開部分 (即105萬1,907元－60萬2,730元＝44萬9,177元)之
    請求，即屬不應准許。從而，原審就上開應予准許部分，所
    為上訴人敗訴之判決，尚有未洽，上訴論旨指摘原判決此部
    分不當，求予廢棄改判，為有理由；就上開不應准許部分 (
    除擴張聲明之15萬1,907元外)，所為上訴人敗訴之判決，並
    無違誤，上訴論旨指摘原判決此部分不當，求予廢棄改判，
    為無理由。
七、至兩造其餘之攻擊或防禦方法及未經援用之證據，經本院斟
    酌後，認為均不足以影響本判決之結果，自無逐一詳予論駁
    之必要，併此敘明。
八、據上論結，本件上訴為一部有理由、一部分無理由，擴張之
    聲明為無理由，依民事訴訟法第450條、第449條第1項、第
    79 條，判決如主文。
中    華    民    國    98    年    3    月    31    日
                    民事第六庭
                        審判長法  官  林鄉誠
                              法  官  梁玉芬
                              法  官  許紋華
正本係照原本作成。
不得上訴。
中    華    民    國    98    年    4     月    2     日
                              書記官  潘大鵬


司法院資訊處製作；財團法人民間司法改革基金會備份。
